【裁判字號】    99,消債抗,10
【裁判日期】    990714
【裁判案由】    更生抗告
【裁判全文】
臺灣基隆地方法院民事裁定            99年度消債抗字第10號
抗  告  人  甲○○
即債務人
上列抗告人因更生事件對於中華民國99年2月6日本院98年度消債
更字第118號裁定提起抗告，本院裁定如下：
    主  文
抗告駁回。
抗告程序費用由抗告人負擔。
    理  由
一、本件抗告意旨略以：抗告人即債務人於民國97年度之收入雖
    有新臺幣（下同）581,402元，然此須債務人值大夜班才有
    上開收入數額，又因於95年7月遭債權人聲請強制執行每月
    扣薪3分之1，再扣除勞健保、稅金後，債務人每月僅實領2
    萬元，債務人有3名子女，其中2名子女雖已成年，然其中1
    女有輕度智障，為方便該女找工作遂取消殘障手冊及中低收
    入補助，另1女畢業後即無工作，債務人因經濟困難無法予
    其升學，么子就讀建德國中1年級，營養午餐依賴政府補助
    ；債務人於98年8月另向最大債權金融機構即臺灣土地銀行
    股份有限公司（下稱土地銀行）請求協商，土地銀行表示願
    協商，但因已無權要求其他債權銀行比照辦理，債務人遂與
    其他債權銀行個別協商，然花旗銀行雖願就債權額打4折，
    但要求1次償還，而遠東銀行根本不願與債務人協商，且表
    示即使債務人聲請更生亦會遭駁回，要求債務人選擇直接將
    每月薪資3分之1匯入遠東銀行，或扣3分之1薪資、利息39.7
    1%。綜上，債務人提出本件抗告，請求廢棄原裁定。
二、本件債務人原聲請意旨略以：債務人於消費者債務清理條例
    （下稱消債條例）施行後，曾以書面向最大債權金融機構即
    土地銀行請求共同協商債務清償方案經協商成立，並經臺灣
    臺北地方法院以98年度消債核字第662號裁定准予認可債務
    清償方案，債務人已離婚，子女本可工作分擔債務，然因長
    女嚴紫婕弱智，難覓得工作，次女嚴紫莉於債務人成立前置
    協商時本有工作可幫忙還款，但之後遭裁員，現家中僅債務
    人1人有收入，另須支出子女學費及繳付所得稅，債務人於
    繳交98年2月至4月共3期協商款後毀諾；另債務人自94年7月
    起至97年12月止遭扣薪3分之1共計約70幾萬元，債務人因有
    心臟病及憂鬱症病史，之前自殺獲救後亦持續治療憂鬱症，
    且債務人只要工作時間太長沒睡好即無法工作，故無法兼差
    ，債務人因有上開不可歸責於己致履行顯有重大困難之事由
    ，復其未經法院裁定開始清算程序或宣告破產，爰向本院聲
    請更生等語。
三、按債務人不能清償債務或有不能清償之虞者，得依消債條例
    所定更生或清算程序，清理其債務，消債條例第3條定有明
    文。消債條例之立法目的，在於經濟上陷於困境之消費者，
    若任其於惡性循環之債務窘境中自生自滅，其將衍生嚴重之
    社會問題，致難以維持安定之社會經濟秩序，故有分別情形
    依更生或清算之程序清理其債務之必要，藉以妥適調整其與
    各相關債權人等間之權利義務關係，以謀求消費者經濟生活
    之更生機會，從而健全社會經濟發展。惟私法上債之關係，
    係以當事人間之信賴關係為基礎，為社會經濟組織之重要支
    柱，故當事人於以法律行為追求自己之利益之際，亦應顧及
    對方之利益，並考量債權債務在社會上之作用，本於誠實及
    信用之原則，行使其債權及履行其債務，故負債務之消費者
    欲以消債條例調整所負之義務，自應本於誠信原則之本旨，
    僅在其不能清償債務或有不能清償之虞而陷於經濟上之困境
    時，始得准許之，以避免其藉此善意之立法而惡意圖謀減免
    債務，致使社會陷於道德之危險，並因此使信用緊縮而造成
    社會經濟之動盪。即對於已與金融機構成立協商之債務人，
    自應受該成立協議拘束，按協議條件履行，僅其後發生不可
    歸責於己之事由，致不能清償或有不能清償之虞，始能聲請
    更生或清算，且所謂「不能清償或有不能清償之虞」，宜綜
    合衡量債務人全部收支及財產狀況，評估是否已不能維持符
    合人性尊嚴之基本生活條件，故如債務人與金融機構債權人
    經協商所成立之債務清償方案，並非債務人所不能負擔者，
    即難認債務人有何不能清償之情事，為避免債務人任意毀棄
    已成立之協商，肇致道德危險，濫用更生或清算之裁判上債
    務清理程序，故依消債條例第151條第5項前段之規定，即不
    得聲請更生或清算。
四、經查：
(一)債務人於消債條例施行後，曾以書面向最大債權金融機構土
    地銀行請求共同協商債務清償方案而成立，債務人應自98年
    2月10日起，共分180期，利率0%，每月清償18,642元，此有
    債務人所提出之臺灣臺北地方法院98年度消債核字第662號
    裁定、前置協商機制協議書、前置協商無擔保債務還款分配
    表暨表決結果等件為證。債務人於提起本件更生聲請時已陳
    明有「於上開協商成立後，因次女嚴紫莉被裁員，無力幫忙
    債務人一同還款，債務人即毀諾未繳款」此不可歸責於債務
    人致履行顯有重大困難之事由，因此原審以債務人未詳細陳
    明於協商成立後有何「不可歸責於己致履行顯有重大困難」
    致不得已而毀諾之事由發生，認債務人之聲請顯有消債條例
    第8條所定應裁定駁回其更生聲請之事由存在，而駁回債務
    人之更生聲請，顯有未洽，是以本件債務人既已陳明上開所
    稱不可歸責於己之事由，則本件即應審酌債務人就上開債務
    清償方案是否確實符合消債條例所規定不能清償之要件。
(二)本院就債務人之收支現況是否足以負擔其與最大債權金融機
    構之還款條件，審酌如下：
  1.債務人之收入部分：查債務人依消債條例於98年1月7日與土
    地銀行成立協商，於協商成立時受僱於宏恩醫療財團法人宏
    恩綜合醫院，此有勞工保險被保險人投保資料表在卷可查，
    且依債務人所提出之97及98年度綜合所得稅各類所得資料清
    單所載，債務人平均月收入應有48,505元【計算式：[581,4
    02元（97年度）＋582,724元（98年度）]÷24個月＝48,505
    元】。
  2.債務人之支出部分：
 (1)債務人雖主張（另於99年6月21日具狀陳報）其每月必要支
    出為伙食費5,000元、房屋租金（含管理費）10,080元、電
    費1,200元、水費500元、瓦斯費500元、交通費3,000元、醫
    藥費2,000元、含勞健保在內之保險費5,000元，並提出房屋
    租賃契約書節本、管理費繳納證明、綜合所得稅各類所得資
    料清單、勞工保險繳費證明、全民健康保險繳費證明、保險
    費繳費通知等件到院，惟債務人所檢附之上開資料，經核其
    內容並未齊備，而有命補正之必要，經本院於99年6月14日
    裁定命債務人於15日內提出債務人自98年1月起至補正前有
    關膳食、衣服、教育、交通、醫療、水電、瓦斯或其他必要
    支出之計算方式及證明文件，該裁定已於99年6月18日送達
    債務人，有該送達證書在卷可稽，債務人僅提出99年4月之
    電費收據及其他與上開事項無甚相關之資料，而未提出足以
    證明上開膳食等必要支出為實在之證明文件，本院尚難憑以
    審酌債務人所陳報之上開必要支出是否真實且合理；況消債
    條例之立法目的係在使負債累累難以自力重建經濟生活之債
    務人得有更生之機會，亦即在保障債務人最低生活水準之前
    提下，使債務人盡力清償以得更生，而非在保證每一債務人
    均能維持其原來之生活水準，是債務人生活費用之支出，本
    不應由債務人任意主張，只需以維持其最低生活水準即可，
    否則將造成揮霍無度致無力償債者，反而更容易進入更生程
    序之不公平現象，而行政院內政部所公告之98年度臺灣省每
    人每月最低生活費為9,829元，該數額係按照政府最近1年平
    均每人消費支出（包括食品費、衣著鞋襪費、房租水電費、
    家居管理費、醫療保健費、交通通訊費、娛樂教育費及雜項
    支出）之60%訂定，已含括食、衣、住、行、強制性保險等
    必要生活費用，是本院認應以9,829元為計算債務人每月必
    要生活費用之標準，方屬適當。
 (2)又債務人與前夫嚴國祥育有3名子女嚴紫婕、嚴紫莉、盧羿
    鳴，此有戶籍謄本在卷足稽，債務人陳報其每月支出嚴紫婕
    伙食費3,000元、支出嚴紫莉伙食費3,000元、支出盧羿鳴車
    資400元及伙食費5,000元共5,400元，惟其中嚴紫婕及嚴紫
    莉均已成年，債務人固稱嚴紫婕為弱智，係為免雇用公司以
    其為弱智為由將其開除，故自願放棄身心障礙手冊及所有身
    心障礙福利，嚴紫婕及嚴紫莉目前均無工作，並提出96年7
    月26日切結書影本1紙為證，惟嚴紫婕於97及98年度有薪資
    所得分別為122,242元及4,471元，嚴紫莉於98年度有薪資所
    得79,231元，此亦有該2人之綜合所得稅各類所得資料清單
    附卷可查，顯見嚴紫婕及嚴紫莉並非無謀生能力之人，自無
    受債務人扶養之權利（參民法第1117條第1項：「受扶養權
    利者，以不能維持生活而無謀生能力者為限。」）；至盧羿
    鳴固為未成年人，且經債務人與前夫即盧羿鳴之父嚴國祥約
    定離婚後對盧羿鳴之權利或義務由債務人行使或負擔，然父
    母對於未成年子女之扶養義務，不因離婚而受影響；其扶養
    程度應按受扶養權利者之需要與負扶養義務者之經濟能力及
    身分定之，民法第1116條之2、第1119條分別定有明文。故
    父母離婚後，未行使親權之父母一方，僅其親權之行使暫時
    停止，其與未成年子女之身分關係，不因離婚而受影響，父
    、母仍應各依其經濟能力及身分，與未成年子女之需要，共
    同對未成年子女負保護教養之義務，不因父、母之一方之經
    濟能力足以使受扶養人獲得完全滿足之扶養，而解免他方之
    共同保護教養義務，此亦有最高法院95年度台上字第1582號
    判決要旨可資參照。故嚴國祥雖非未成年子女盧羿鳴之親權
    行使之人，揆諸前揭說明，仍應按未成年子女之需要給付扶
    養費，債務人雖稱其前夫無力與債務人共同分擔未成年子女
    之扶養費用，惟債務人雖係基於保護教養子女之責任而選擇
    負擔其前夫應支付之未成年子女扶養費用，然債務人將原可
    用以清償債務之金錢轉用以代其前夫給付扶養費，倘因此陷
    入經濟困難之窘境而無力清償債務，則形同將其前夫本應支
    付之扶養費轉嫁由債務人之債權人負擔，如此對債權人而言
    ，並非公平。故債務人每月須支出未成年子女盧羿鳴之扶養
    費應為2,700元【計算式：5,400元×1/2＝2,700元】。
  3.依上說明，以債務人平均每月薪資收入48,505元，扣除必要
    支出費用9,829元及未成年子女盧羿鳴之扶養費2,700元後，
    尚餘35,976元，顯高於債務人與土地銀行協商成立之每月應
    清償18,642元之還款條件，縱本院以較高之97年度基隆市平
    均每人月消費17,195元為標準計算債務人每月必要支出費用
    ，以債務人平均月薪48,505元扣除每月必要支出費用17,195
    元及未成年子女盧羿鳴之扶養費2,700元後，所餘28,610元
    亦足以負擔上開還款條件。從而，以債務人之收支現況，既
    可維持生活又有餘額可供清償債務，上開債務清償方案即非
    債務人所不能負擔，則債務人聲請更生，核與消債條例第3
    條所謂「不能清償債務」之要件不符。
五、綜上所述，以債務人之收入扣除必要支出及扶養費後，所剩
    餘額仍足負擔其與土地銀行所協議成立之債務清償方案，自
    難認債務人有何不能清償債務之情，則本件債務人聲請更生
    應屬要件不備，自應予以駁回。是以原審法院駁回債務人聲
    請之理由雖與本院略有出入，然結論並無不同，仍應予維持
    。債務人猶執前詞指摘原裁定之不當，並求予廢棄原裁定，
    為無理由，應予駁回。
六、依消費者債務清理條例第15條，民事訴訟法第495條之1第1
    項、第449條第1項、第95條、第78條，裁定如主文。
中    華    民    國    99    年    7    月    14    日
                  民事庭審判長法  官  蔡聰明
                              法  官  林玉珮
                              法  官  王翠芬
以上正本係照原本作成。
本件裁定不得再抗告。
中    華    民    國    99    年    7    月    14    日
                              書記官  李一農

司法院資訊處製作；財團法人民間司法改革基金會備份。
